【裁判字號】    97,重訴,47
【裁判日期】    971007
【裁判案由】    返還土地
【裁判全文】
臺灣嘉義地方法院民事判決              97年度重訴字第47號
原      告  嘉義市政府
法定代理人  丁○○
訴訟代理人  楊漢東律師
複代 理 人  丙○○
            莊安田律師
            劉炯意律師
被      告  戊○○
            甲○○
前列二人共同
訴訟代理人  張巧妍律師
上列當事人間返還土地事件，本院於中華民國97年9月23日言詞
辯論終結，判決如下：
    主  文
被告應將坐落嘉義巿短竹段一四五三地號土地如附圖所示編號Ａ
部分及同段一四五三之一地號土地如附圖所示編號Ｃ部分上之果
樹等作物清除，並將土地返還原告。
訴訟費用由被告負擔。
本判決第一項於原告以新臺幣玖佰陸拾捌萬貳仟元供擔保後，得
假執行。但被告如以新臺幣貳仟玖佰零肆萬陸仟元為原告預供擔
保，得免為假執行。
    事實及理由
甲、程序事項：
    按不變更訴訟標的，而補充或更正事實上或法律上之陳述者
    ，非為訴之變更或追加，民事訴訟法第256條定有明文。本
    件原告起訴時訴之聲明第1項請求：被告應共同將占用坐落
    嘉義市○○段1453地號及同段第1453-1地號土地之地上物剷
    除，並將土地返還原告（實際占用面積及位置以地政機關測
    量為準）。嗣於民國97年9月2日以書狀更正聲明第1項為請
    求：被告應共同將坐落嘉義巿短竹段1453地號土地如附圖所
    示編號Ａ部分及同段1453之1地號土地如附圖所示編號Ｃ部
    分之地上物拆除，將土地返還原告。並於同日當庭以言詞更
    正聲明第1項之「拆除」為「剷除」。復於97年9月23日當庭
    以言詞更正聲明第1項之「剷除」為「清除」、「地上物」
    為「作物」。核其陳述，僅屬更正事實上或法律上陳述，非
    屬訴之變更或追加，所為更正聲明應為合法，合先敘明。
乙、實體事項：
壹、原告方面：
一、聲明：
(一)被告應共同將坐落嘉義巿短竹段1453地號土地如附圖所示編
    號Ａ部分及同段1453之1地號土地如附圖所示編號Ｃ部分之
    作物清除，將土地返還原告。
(二)訴訟費用由被告負擔。
(三)原告願供擔保請准予宣告假執行。
二、陳述：
(一)緣原告為嘉義市○○段1453地號及同段第1453-1地號土地(
    下稱系爭土地)之所有權人，其中短竹段第1453-1地號係於
    85年間由短竹段1453地號分割增號所產生，分割增號前，訴
    外人朱石城與被告乙○○向原告承租第1453地號土地內1092
    平方公尺，其餘1453地號內1989平方公尺部分，渠等並未承
    租，僅無權占有，至85年才將渠等未承租部分分割為1453之
    1地號。原承租部分，租約於80年11月30日到期後，原告對
    承租人發放徵收補償費，收回該筆土地並未再出租，但訴外
    人朱石城與被告乙○○卻繼續占用耕作之，尚未交還土地；
    另訴外人朱石城與被告乙○○無權占用系爭1453-1地號土地
    ，兩造並未成立租賃或其他任何合法使用之法律關係。嗣訴
    外人朱石城於93年4月11日死亡，其繼承人除被告甲○○繼
    承全部權利義務外，其他合法繼承人均已拋棄繼承，故系爭
    土地現為被告乙○○及甲○○2人共同占耕使用。被告2人占
    用系爭土地，因無租賃或其他任何合法使用之法律關係，實
    屬無權占有，原告欲收回系爭土地，曾通知被告應於96年12
    月31日前移除系爭土地之地上物，並將土地騰空返還予原告
    ，被告卻置之不理，爰依法提起本件訴訟。
(二)對被告所為抗辯之陳述：
  1.系爭1453之1地號土地部分，早在分割增號前，即為被告乙
    ○○及被告甲○○之被繼承人朱石城無權占用，兩造並無租
    賃契約關係，且被告自79年起至96年上半年止，均有繳納無
    權占用之使用補償金，該項使用補償金係政府法令規定必須
    徵收，並非兩造以契約所約定使用土地之對價，使用補償金
    屬不當得利及損害賠償性質，並非最高法院判例所定當事人
    私下以契約約定具有租金性質之使用土地對價。故被告雖有
    向原告繳納無權占用土地之使用補償金，但本件事實並不適
    用判例有關視同成立租賃契約之規定。相同事實之占用人黃
    候等人與原告間亦有返還土地之爭訟，該等占用人亦引用判
    例之規定，以其有繳納土地使用補償金為理由，抗辯與原告
    間具有租賃關係，但該項抗辯理由已遭歷審判決否定並經判
    決確定在案。
  2.被告答辯狀提出原告出具之81年上、下期租金收據2紙，應
    屬承辦人員作業錯誤所核發，依原告就系爭1453之1地號土
    地收款之底冊，自79年至96年均註明所收金額為使用補償金
    。且被告亦曾在96年11月14日向原告陳情時，在陳情書自承
    系爭1453之1地號土地係1453號土地由被告承租耕作部分讓
    售後剩餘未租賃部分之耕地。故1453之1地號土地確定兩造
    未曾有訂立租約之事實，至於81年之繳款單應屬承辦人漏未
    在該單據上加蓋印有「使用損害賠償金」字樣之印章，原告
    就無租賃契約之占用人繳納使用補償金所發給之收據均會另
    外蓋上印章註記「使用損害賠償金」字樣，兩造並無訂立租
    約之意思表示與事實，並不會因收費之收據誤發而變為有租
    賃關係。如非81年之收據誤發而漏蓋註記「使用損害賠償金
    」之印章，為何被告只提出該年份之收據，而未提出96年或
    最近幾年之收據。
  3.被告於97年9月9日答辯續狀以原告內部記錄對被告徵收使用
    補償金之徵收底冊有記載「租金」、「承租人姓名：甲○○
    、乙○○」等文字為理由，主張兩造就系爭土地應有租賃關
    係云云，該主張顯係斷章取義。原告記載徵收土地使用補償
    金之底冊，其性質僅係原告內部自行存查之用，並非兩造共
    同成立契約之文件。原告就經管之市有土地被市民無權占用
    時，原告內部自行記錄收取土地使用補償金之底冊用紙，均
    與有租賃契約收取租金之底冊用紙相同，但原告承辦人會在
    收取無租賃契約之土地使用補償金後，在使用之底冊表格「
    應徵租金」欄位加註「使用費」或「使用補償金」字樣，以
    資區別有租賃契約之租金與無租賃契約之使用補償金或使用
    費有所不同。例如：被告就系爭土地於79、80年時，有部分
    有租約，有部分無租約屬無權占用，故同一期所繳金額即加
    以區分清楚，有租約的部分為租金，無租約的部分為使用費
    。80年以後，被告有租約的部分已由原告徵收補償（給付3
    分之1地價）收回土地，故81年以後原告向被告收取之金額
    均特別加註使用補償金，雖然原告記載之底冊格式與有租約
    之租金底冊相同，但原告內部已有特別註記，且該底冊是原
    告單方面自行記錄之用，並非兩造共同在該文件上有訂約之
    意思表示，被告以該項底冊部分之文字有租金、承租人字樣
    而主張兩造有成立租賃契約之事實，並非有理。
  4.有關原告就無權占用公有土地者必須收取土地使用補償金，
    係依嘉義市市有財產管理自治條例之規定，且全國公有土地
    皆然，非僅嘉義市如此規定。如本件被認定為有租賃契約，
    非但不公平，且造成公有土地管理機關將來無法收回被無權
    占用之土地。被告無權占用公有土地應賠償相當之使用費用
    ，若因收取使用費而變成有租賃關係，將來政府必須給付占
    用人3分之1地價才能收回土地，顯非公平。
三、證據：提出土地謄本2份、被告之戶籍謄本、朱石城與乙○
    ○向原告承租土地之租賃契約書影本、嘉義市政府函影本、
    原告另案相同事實之民事一至三審判決書影本、系爭土地79
    年至96年使用補償金徵收底冊影本、被告96年陳情書影本、
    無租賃契約關係之繳費收據影本、嘉義市市有財產管理自治
    條例第37條條文等件影本各1份。
貳、被告方面：
一、聲明：
(一)原告之訴及假執行之聲請均駁回。
(二)訴訟費用由原告負擔。
(三)如有不利判決，願供擔保准免假執行。
二、陳述：
(一)按「因使用租賃物而支付之對價，即為租金，其約定之名稱
    如何，原非所問。上訴人使用系爭房屋，依調解結果，按月
    應給付被上訴人稻谷一百五十台斤，不得謂非使用房屋之對
    價，應不因其名為補貼而謂非屬租金性質」、「租賃與使用
    借貸，均係將物交付他人使用，其區別主要在於使用人是否
    支付代價予交付人，故如土地所有人將土地交付他人使用，
    僅由使用人負擔於收受稅單後代為繳納稅捐，並非以之為使
    用土地之代價者，乃屬無償之使用借貸，即所謂附負擔之使
    用借貸」、「稱租賃者，謂當事人約定，一方以物租與他方
    使用、收益，他方支付租金之契約，民法第四百二十一條第
    一項定有明文。是當事人所支付者是否為租金？應以其支付
    是否為使用租賃物之對價而定，苟當事人合意以此等給付作
    為使用租賃物之對價，即應成立租賃關係，不以其給付數額
    確定，且與承租物之使用、收益相當為必要。」（最高法院
    46年度台上第519號判例、84年度台上字第2627號判例、86
    年度台上字第1326號判決意旨謂），是使用人支付予土地所
    有人之費用，倘為使用土地之代價，不論其名稱為補貼、租
    金或其他，均屬於租金。
(二)查系爭土地均為被告2人依法承租耕種，按1年2期繳納租金
    ，茲臚列相關事證如后：1.原告出具之地租聯單2紙，該聯
    單所載之土地標示「嘉義市短竹1453田0公頃1989」，即為
    分割後之1453-1號土地，此參系爭土地沿革自明，依其承租
    人欄載「承租人姓名朱石城等2人」，即表明系爭土地確為
    被告2人承租。2.原告之底冊編號905、380公有基地租金征
    收底冊上載「租用地坐落短竹段1453內0.1989公頃」，「承
    租人姓名：朱石城、乙○○」（按：朱石城為甲○○之父，
    該承租人名義已於93年間申請變更為本件被告甲○○），表
    明系爭土地為被告2人承租甚明。3.原告之底冊編號823、16
    公有基地租金征收底冊記載「租用地坐落短竹段1453-1、19
    89平方公尺」，「承租人姓名：甲○○、乙○○」，表明系
    爭土地為被告2人承租甚明。4.原告出具之地租聯單5紙，該
    等地租聯單與前開第1款之地租聯單2紙，同為原告寄予被告
    繳納其他筆土地地租者，除土地標示欄所載不同外，餘均相
    同，足以證明地租聯單確為租金收據。故兩造間就系爭土地
    確有租賃關係存在，被告2人耕種系爭土地有合法權源，非
    無權占用，原告遽予訴請被告返還土地，於法顯難謂合。
(三)對原告所為抗辯之陳述：
  1.參被告於97年7月2日提出之原告寄予被告繳納租金之地租聯
    單2紙，原告分別於81年7月初、82年1月間寄發地租聯單與
    承租人，通知承租人分別於81年7月31日、82年2月15日之前
    繳租，其性質當為催繳租金，原告雖稱該金額為無權占用土
    地之使用補償金云云，惟原告既對其催繳之方式、被告應繳
    納之日期、被告應繳納之金額、被告使用土地之方式與市政
    府辦理市地出租完全相同乙事，並不爭執，則被告支付予原
    告政府使用土地之費用，當為租金，否則，無法區分何者為
    租賃、何者非租賃呢？至於原告稱其係因政府法令必須徵收
    云云，原告並未提出該法令以實其說，被告予以否認，退一
    步言，縱有該法令，亦係其機關內部之文件，並不得執以拘
    束被告。
  2.本件被告於96年11月14日之陳情書載：「二、查本市○○段
    1453-1地號土地，係1453號土地原為陳情人自日據時代起耕
    作至民國81年，經貴府讓售後剩餘未租賃部份之耕地…三、
    使用土地補償費視同租金…並非無權占有…」，則依被告上
    開陳情意旨，應係陳稱1453-1未訂立書面租賃契約之意，並
    非無租賃關係存在，特此敘明。
  3.本件原告提出供鈞院參酌之台灣高等法院台南分院96年度重
    上字第45號判決理由欄載：「況上訴人…未提出…或在租約
    存續中有關租金之收據，以供採憑，則上訴人所辯有租賃契
    約云云，自無從採信…」，與本件確有上開所列如地租聯單
    、基地租金征收底冊等相關證物，證明兩造間確實有租賃關
    係存在，並不相同，且依該判決意旨，於租賃關係存續中之
    租金收據，當為認定有無租賃之重要事證，乃原告僅以承辦
    人員作業錯誤所核發等語略而不談，並無足採。
  4.原告於97年9月22日提出之公有基地租金征收底冊，就另佔
    用短竹段部分之收取費用計算方式，係按1公頃可收穫量之
    25％計算，此計價方式與該徵收底冊載租金之計價方式完全
    相同，且其收取方式亦係一年分2期寄發繳費單據與承租人
    即被告乙○○等繳納，則由此等計算及收取方式觀之，應均
    為使用該筆土地之代價，當為租金之性質。原告提出之嘉義
    市市有財產管理自治條例第37條第2項規定：「…。第一項
    第二款規定之追收占用期間使用補償金按歷年租金標準追溯
    至最近五年為止…」，係就未出租之土地為民眾無權占用之
    處理方式，惟本件原告政府係同意被告使用系爭土地，並按
    1年2期收租，已如前述，與前開規定無權占用土地者之處理
    方式不同，凡此亦足反證被告就系爭土地並非無權占用甚明
    。
三、證據：提出地租聯單影本7紙、公有基地租金征收底冊影本4
    份。
參、兩造不爭執之事項：
一、原告為系爭土地之所有權人，系爭土地中之1453-1地號土地
    ，面積1989平方公尺，係於85年間分割自1453地號土地。
二、系爭土地上之果樹等作物為被告所種植，占用面積如附圖所
    示編號Ａ及Ｃ部分。
肆、本件之爭點：兩造間是否有租賃關係存在？
伍、本院之判斷：
一、原告主張系爭土地為其所有，被告占用系爭土地如附圖所示
    編號Ａ及Ｃ部分，並於其上種植果樹等情，業據其提出土地
    登記謄本在卷可稽，復經本院會同嘉義市地政事務所至現場
    履勘，並有勘驗筆錄、現場照片及如附圖所示之複丈成果圖
    附卷足按，且為被告所不爭執，堪信為真實。
二、按當事人主張有利於己之事實者，就其事實有舉證之責任。
    民事訴訟法第277條前段定有明文。又所有人對於無權占有
    其所有物者，得請求返還之；對於妨害其所有權者，得請求
    除去之，民法第767條定有明文。本件原告主張系爭土地為
    其所有，為被告無權占用，故本於所有權之法律關係，請求
    被告返還上開占用之土地，為被告所否認，並以前詞置辯，
    則依上開法律規定，自應由被告就其有何占有使用系爭土地
    之正當權源，負主張及舉證之責。經查：
(一)本件被告抗辯伊等確有繳交系爭土地之租金，與原告間係成
    立租賃關係云云，雖提出原告所出具之地租聯單影本7紙及
    公有基地租金征收底冊影本4份為據，然為原告所否認，而
    依原告所提出之嘉義市公有耕地租賃契約及系爭土地79年至
    96 年使用補償金徵收底冊等影本觀之，其中租賃契約係原
    告與被告乙○○、訴外人甲○○就系爭土地分割前之1453地
    號、面積1092平方公尺之該部分土地所立，租期為74年12月
    1日至80年11月30日止，而依該租賃契約第3條約定：「本租
    約租期屆滿時，承租人願繼續承租者，應於期滿前一個月內
    ，向出租機關申請換訂租賃契約，未依限續約者，視為無意
    續租。」之內容，顯見原告與被告乙○○、訴外人甲○○間
    就此部分土地所訂立之租賃契約係有期限，且若未辦理續租
    ，即視為無意續租，而就系爭土地因分割後所增之1453-1地
    號、面積1989平方公尺之該部分土地即未有何租賃契約之事
    實，堪以認定。
(二)再參諸系爭土地79年至96年使用補償金徵收底冊影本之內容
    ，可知於上開租賃契約期滿後之81年起，該等底冊之「應征
    租金」欄內均將「租金」之記載改為「使用補償金」（見本
    院卷第69至72頁），益見兩造並無以成立租賃關係而續租之
    事實，則原告主張被告於租約到期後即未再續租，其徵收使
    用補償費，係本於不當得利及損害賠償性質而收取之金額等
    語，即無不合。雖被告所提出之上開底冊影本4紙中，有「
    租用地坐落短竹段1453內0.1989公頃」、「承租人姓名：朱
    石城、乙○○」、「租用地坐落短竹段1453-1、1989平方公
    尺」、「承租人姓名：甲○○、乙○○」等記載，惟其上所
    載之租賃契約書即為原告所提出之上開嘉義市公有耕地租賃
    契約，租用期間為74年12月1日至80年11月30日止，自期滿
    後即均無兩造間存有租賃契約之載述，且該等底冊為原告內
    部作業所用之文書，並無兩造共同在該文件上簽訂租賃契約
    之意思表示，被告以該項底冊部分之文字有租金、承租人字
    樣而主張兩造有成立租賃契約之事實，亦非可採。
(三)至被告所提出之地租聯單影本7紙，其中就系爭土地分割前
    1453地號土地、面積1989平方公尺之地租聯單，僅有81年度
    上、下2期，餘均非關本件系爭土地之地租聯單（見本院卷
    第30至31頁、第84至88頁），雖系爭土地分割前1453地號土
    地之單據格式與其他有租賃關係土地之單據相同，然究其性
    質，應僅屬由原告所出具之具有收據性質之單據，尚不得據
    以證明兩造間就系爭土地有成立租賃契約之合意自明。此外
    ，被告就上開租賃契約終止後，是否與原告就系爭土地另成
    立合法租賃契約、或有無使用同意書，均未加以舉證證明，
    則被告辯稱就系爭土地有租賃契約云云，自無從採信。綜此
    ，原告就系爭土地向被告收取使用補償金，並非基於租賃關
    係存續中之土地使用收益對價，自難僅憑原告有收取使用補
    償金之事實，即謂兩造間就系爭土地有成立租賃契約而續租
    之合意。從而，上揭被告抗辯非無權占有等情既不可採，原
    告依上開規定，請求被告應將系爭土地如附圖所示編號Ａ及
    Ｃ部分之果樹等作物清除並返還土地，為有理由，應予准許
    。
三、綜上所述，原告本於所有權管領權能，主張被告無權占有系
    爭土地，妨害所有權等情可採，則原告依民法第767條規定
    ，訴請被告應將系爭土地如附圖所示編號Ａ及Ｃ部分之果樹
    等作物清除並返還土地，為有理由，應予准許。
陸、兩造分別陳明願供擔保請准宣告假執行及免為假執行，經核
    無不合，爰分別酌定相當之擔保准許之。
柒、本件為判決之基礎已臻明確，兩造其餘攻擊防禦方法及未經
    援用之證據方法，經審酌後均不影響本判決之結果，爰不一
    一論駁，附此敘明。
捌、據上論結，本件原告之訴為有理由，依民事訴訟法第78條、
    第85條第1項前段、第390條第2項、第392條第2項，判決如
    主文。
中    華    民    國    97    年    10    月     7    日
                  民一庭法  官  游悅晨
如對本判決上訴須於判決送達後20日內向本院提出上訴狀
以上正本係照原本作成
中    華    民    國    97    年    10    月     7    日
                        書記官  張富


司法院資訊處製作；財團法人民間司法改革基金會備份。
